---
title: "01_Data. Import, filtrage, exploration"
author: "R. Leconte"
date: "05/01/2022"
output: html_document
---

Données:

Structure et distribution des revenus, inégalité des niveaux de vie en 2018. Dispositif Fichier localisé social et fiscal (Filosofi)
Millésime 2018
Echellon communal
https://www.insee.fr/fr/statistiques/5009218 

Table de la composition communale des unités urbaines: https://www.insee.fr/fr/information/4802589

Objectifs: 

- importer les données
- filtrage géographique des données
- exploration des données


```{r pkg_wd}

library(readxl)
library(dplyr)
library(ggplot2)


setwd("C:/Users/romai/Documents/ens_ulm/cours/SPACER/")


```




# 1. Préparation des données
## 1.1. Chargement

```{r data}
# Table de la distribution des revenus 
disp <- read.csv("indic-struct-distrib-revenu-2018-COMMUNES_csv/FILO2018_DISP_COM.csv", sep = ";")

# Table des taux de pauvreté
pvr <- read.csv("indic-struct-distrib-revenu-2018-COMMUNES_csv/FILO2018_DISP_Pauvres_COM.csv", sep = ";")


# Table des déciles revenu
dec <- read.csv("indic-struct-distrib-revenu-2018-COMMUNES_csv/FILO2018_TRDECILES_DISP_COM.csv", sep = ";")


# Table de la composition communale des unités urbaines
uu <- read_excel("UU2020_au_01-01-2021/UU2020_au_01-01-2021.xlsx", sheet = 2, skip = 5)

```


## 1.2. Filtrage géographique (sélection des individus)

```{r data_geofilter}

# Extraction des communes faisant partie de l'UU Paris
uu_paris <- uu %>% 
  filter(UU2020 == "00851")

# Filtrage de la table disp
disp_paris <- disp %>% 
  filter(CODGEO %in% uu_paris$CODGEO)

# Filtrage de la table pvr
pvr_paris <- pvr %>% 
  filter(CODGEO %in% uu_paris$CODGEO)


# Filtrage de la table dec
dec_paris <- dec %>% 
  filter(CODGEO %in% uu_paris$CODGEO)



```


## 1.3. Filtrage social (sélection des variables)

```{r data_socfilter}

# Exemple 1: sélection des variables décrivant les énages monoparentaux
disp_paris_mono <- disp_paris %>% 
    select(CODGEO, contains("TYM5"))


# Exemple 2: sélection des variables décrivant l'ensemble des ménages
disp_paris_ens <- disp_paris %>% 
  select(1:30)


```




# 2. Exploration statistique et graphique

Quelques fonctions utiles 

```{r explor}

# Contrôler la présence de valeurs manquantes dans une variable
table(is.na(disp_paris_mono$TYM5D118))

# Connaitre le résumé statistique

summary(pvr_paris$TP6018)


# Observer la distribution d'une variable
# Courbe de densité
ggplot(disp_paris_ens, aes(x=Q218)) + 
  geom_density()+
  scale_y_continuous(labels = scales::comma)+ # se débarasser de la notation scientifique
  # Habiller le graphique
      ylab("Densité de probabilité")+
  xlab("Revenu disponible médian")+
  ggtitle("Distribution du revenu médian par commune à Paris")+
  gg


# Boîte à moustache
ggplot(disp_paris_ens, aes(x = Q218))+
  geom_boxplot()


# Graphique rang-taille

ggplot(disp_paris_ens, aes(x= reorder(CODGEO, -NBPERS18), y = NBPERS18))+
  geom_point()+
  scale_y_log10("Population communale", labels = scales:: comma)+
  scale_x_discrete("Rang", labels= NULL)
  



```





