---
title: "01_Data. Import, filtrage, enrichissement, exploration"
author: "R. Leconte"
date: "12/01/2026"
output: html_document
---

Données:


Recensement de la population - Fichier détail
Migrations résidentielles : localisation à la commune de résidence et au pays de résidence antérieure en 2022 

https://www.insee.fr/fr/statistiques/8589858?sommaire=8590191 

Objectifs: 

- importer les données
- filtrage géographique des données
- mise en forme des données
- enrichissement des données
- exploration des données


```{r pkg_wd}

library(dplyr)
library(ggplot2)
library(arrow)   # lecture des fichiers parquet


setwd("D:/ENS_ULM/cours/SPACER/2026/")


```




# 1. Préparation des données
## 1.1. Chargement

```{r data}
# Table des données

# Importantion de toute la table au format csv (lourd)

migcom <- read.csv("RP2022_migcom/FD_MIGCOM_2022.csv", sep = ";")

# Importation au format parquet (plus léger)

mig_idf <- open_dataset("RP2022_miggco.parquet") %>%
  collect()


```


## 1.2. Filtrage géographique (sélection des individus)

```{r data_geofilter}

# Extraction des communes faisant partie de l'IDF

dep_idf <- c("75", "77", "78", "91", "92", "93", "94", "95")

migcom_idf <- migcom %>%
  mutate(DEP = substr(COMMUNE, 1, 2)) %>%
  mutate(DEPAN = substr(DCRAN, 1, 2)) %>% 
  filter(
    DEP %in% dep_idf |
    DEPAN %in% dep_idf)

```


# 2. Préparation des données

```{r data_prep}

#Harmonisation des codes arrondisssement
 migcom_idf <-migcom_idf %>% 
  mutate(CODGEO = case_when(COMMUNE == "75056" & !is.na(ARM) ~ ARM,
           TRUE ~ COMMUNE))


# calcul des soldes migratoires communaux

migcom_idf <- migcom_idf %>% 
  mutate(ENSO = ifelse(IRAN <= 2, "R", "M")) %>% 
  mutate(ENSO = ifelse(IRAN >=3 & DEP %in% dep_idf, "E", ENSO)) %>% 
  mutate(ENSO = ifelse(IRAN >=3 & DEPAN %in% dep_idf, "S", ENSO))


#habitent une commune de la région aujourd'hui et ont fait une mobilité résidentielle
entrants <- migcom_idf %>%
  #garder ceux qui habitent la région aujourd'hui
  filter(DEP %in% dep_idf) %>% 
  #garder ceux qui ont fait une mobilité résidentielle 
  filter(IRAN >= 3) %>% 
  select(CODGEO, IPONDI) %>% 
  group_by(CODGEO) %>%
  summarise(entrants = sum(IPONDI))

#habitaient une commune de la région il y a 1 an et ont fait une mobilité résidentielle
sortants <- migcom_idf %>%
  #garder ceux qui habitaient la région avant
    filter(DEPAN %in% dep_idf) %>% 
  #garder ceux qui ont fait une mobilité résidentielle
    filter(IRAN >= 3) %>% 
  select(DCRAN, IPONDI) %>% 
  group_by(DCRAN) %>%
  summarise(sortants = sum(IPONDI))

solde <- full_join(entrants, sortants, by = c("CODGEO"= "DCRAN"))

solde <- solde %>% 
  mutate(solde = entrants-sortants) %>% 
  mutate(dep = substr(CODGEO, 1, 2) ) %>% 
  filter(dep %in% dep_idf)


```




# 2. Exploration statistique et graphique

Quelques fonctions utiles 

```{r explor}

# Contrôler la présence de valeurs manquantes dans une variable
table(is.na(solde$solde))

# Connaitre le résumé statistique

summary(solde$solde)


# Observer la distribution d'une variable
# Courbe de densité
ggplot(solde, aes(x=solde)) + 
  geom_density()+
   scale_y_continuous(labels = scales::comma)+ # se débarasser de la notation scientifique
  # Habiller le graphique
      ylab("Densité de probabilité")+
  xlab("Solde migratoire")+
  ggtitle("Solde migratoire par commune en Ile de France, 2022")


# Boîte à moustache
ggplot(solde, aes(x = solde))+
  geom_boxplot()



```






